【裁判字號】    92,上易,1484
【裁判日期】    920722
【裁判案由】    違反勞動基準法
【裁判全文】
臺灣高等法院刑事判決                          九十二年度上易字第一四八四號
    上  訴  人
    即  被  告  永磐機械工業有限公司
    代  表  人  甲○○
右上訴人因違反勞動基準法案件，不服臺灣士林地方法院九十二年度易字第一一三號
，中華民國九十二年三月十一日第一審判決（檢察官聲請簡易判決處刑案號：臺灣士
林地方法院檢察署九十一年度偵字第五八四號、第五八五號），提起上訴，本院判決
如左：
    主  文
上訴駁回。
    事  實
一、永磐機械工業有限公司（下稱永磐公司）係經營各種凡而、燈飾及零件等之製造
    、加工、買賣、經銷代理、報價投標及進出口貿易業務，為勞動基準法所規定之
    雇主，分別於如附表一所示之時間、以如附表一所示之薪資，僱用張  烈、游金
    和、張嘉祐三人從事上開產品鐵工部之製造工作，明知雇主因歇業而依勞動基準
    法終止勞動契約時，勞工在同一雇主之事業單位繼續工作，每滿一年應發給相當
    於一個月平均工資之資遣費之規定；依此計算之剩餘月數或工作未滿一年者，以
    比例計給之，未滿一個月者以一個月計，發給勞工資遣費，竟因永磐公司遭南亞
    塑膠工業股份有限公司新港分公司通知停止交易後營運狀況不佳，於民國（下同
    ）九十年五月十七日由永磐公司之從業人員葉錦塘（即負責人甲○○之配偶，業
    於九十一年十一月二十二日死亡，原審對其判決公訴不受理）代表永磐公司通知
    員工暫時停工至九十年五月三十一日止。嗣於九十年六月一日，在臺北縣三芝鄉
    興華村田心子八之二號永磐公司內，葉錦塘於執行業務時未為預告通知，逕宣佈
    公司關廠歇業並代表永磐公司終止與勞工張  烈、游金和、張嘉祐間之勞動契約
    時，未按勞動基準法第十七條規定核發如附表一所示之勞工資遣費。張  烈、游
    金和、張嘉祐乃於九十年六月二十七日申請臺北縣政府協調雙方勞資爭議，經臺
    北縣政府勞工局進行協調，惟永磐公司迄今仍未依勞動基準法規定發給員工張
    烈、游金和、張嘉祐如附表一所示之資遺費。
二、案經臺北縣政府函請臺灣士林地方法院檢察署檢察官偵辦後聲請簡易判決處刑，
    該院認為不得以簡易判決處刑，而改依通常程序審理。
    理  由
一、按依刑事訴訟法第四百五十一條第一項、第三項之規定，檢察官聲請以簡易判決
    處刑者，其聲請與起訴有同一之效力。原審法院認檢察官簡易判決之聲請於法未
    合，改依通常程序審判，則參照上開刑事訴訟法第四百五十一條第一項及第三項
    之規定，應認本件業經檢察官提起公訴，合先敘明。
二、被告永磐公司之從業人員葉錦塘於原審矢口否認有何違反勞動基準法之犯行，辯
    稱：民事簡易判決未經調解且訴訟程序顯有瑕疵自不足為憑，伊乃因此提起上訴
    並非故意拒絕給付資遣費，且三人趁伊於住院期間故意生產瑕疵品致遭臺塑公司
    停止交易，復洩漏技術祕密予同業，而其中張  烈已矌職三日，故已於九十年五
    月十七日依勞動基準法第十二條規定終止與三人間之勞動契約，且三人也同意，
    依第十八條第一項第一款規定無須給付預告工資及資遣費，永磐公司自無違法云
    云。
三、經查：
(一)、葉錦塘係設於臺北縣三芝鄉興華村田心子八之二號永磐公司負責人甲○○之夫，
    為永磐公司之從業人員，於九十年六月一日，在永磐公司內，葉錦塘於執行業務
    時未為預告通知，宣佈公司關廠歇業並代表永磐公司終止與勞工張  烈、游金和
    、張嘉祐間之勞動契約，並未依勞動基動法第十七條之規定發給三人資遺費，嗣
    因勞工張  烈、游金和、張嘉祐為此向臺北縣政府提出申訴，經臺北縣政府勞工
    局進行勞資爭議協調，永磐公司仍未依同法第十七條處理等事實，業據葉錦塘於
    偵查中自承在卷（詳見臺灣士林地方法院檢察署九十年度他字第一六三四號卷第
    二九頁稱：「．．．到五月三十一日在通知他們是否要再作，公司在六月一日開
    始就停工了。（問：告訴人三位離職時，公司為何沒有給遣散費？）現在庫存的
    東西非常多，但沒有錢付給他們」等語、同卷第五九頁背面稱：「（問：何時終
    止僱佣契約？）六月一日。」等語），核與勞工張  烈、游金和、張嘉祐三人於
    偵查中之指述及永磐公司負責人甲○○於偵查、原審及本院審理中所稱，永磐公
    司均係其夫葉錦塘在管理等之情節均相符，並有葉錦塘所自撰之九十一年六月六
    日狀（詳見同署九十一年度偵字第五八四號卷第七十頁至第七一頁載：「．．．
    六月一日來廠時宣佈工廠不做時，張  烈等問工資何時付，本人答六月十五日付
    」、「我說有一展公司二百多萬元可收，有機械設備鑄造模具、在庫品等約有一
    千五百萬元等」）、臺北縣政府函（詳見同署九十年度他字第一六三四號卷第一
    頁，記載游金和等三人陳情，永磐公司終止勞動契約未給付資遣費，違反勞動基
    準法第十七條規定及七十八條規定移請偵辦）、勞工張  烈、游金和、張嘉祐申
    請書（詳見同署九十年度他字第一六三四號卷第二頁至第三頁）、臺北縣政府九
    十年六月二十八日九十北府勞資字第二三四四五七號函（詳見同署九十年度他字
    第一六三四號卷第五頁至第六頁，記載臺北縣政府處理勞資爭議協調會議紀錄，
    載明九十年六月二十七日下午二時協調，勞方主張如申訴書所載請求資方給付資
    遣費，預告工資及特別休假、九十年六月一日去上班，葉老闆表示不做了要收起
    來、資方於九十年六月一日即已辦理勞健保退保等）、永磐公司傳真函（詳見同
    署九十年度他字第一六三四號卷第七頁）、永磐公司甲○○函予台北縣政府勞工
    局函（詳見同署九十年度他字第一六三四號卷第十二頁至第十四頁）、游金和等
    三人傳真予王憶芬之九十年七月十二日書函（詳見同署九十年度他字第一六三四
    號卷第二十頁至第二二頁）、行政院勞工安全委員會函（詳見同署九十年度他字
    第一六三四號卷第五六頁）、臺灣士林地方院九十年度士勞簡字第二四號民事判
    決（詳見同署九十一年度偵字第五八四號卷第五九頁至第六一頁）張  烈、游金
    和、張嘉祐三人呈報狀（詳見同署九十一年度偵字第五八四號卷第六二頁）等附
    卷可稽，而九十年五月十七日葉錦塘僅向勞工張  烈、游金和、張嘉祐表示因遭
    臺塑公司停止交易所以暫時停工迄月底，停工期間之薪資由特別假支付，並未於
    當時向勞工張  烈、游金和、張嘉祐三人表示終止勞動契約等情，亦有永磐公司
    便條紙（詳見同署九十年度他字第一六三四號卷第四頁，記載葉錦塘署名，內容
    為本公司機械部因被陷害致使台塑企業停止交易，業者之貨款及模費無法收入致
    使週轉困難，從五月十七日起暫停工到五月三十一日止，待台塑陳情回復交易後
    及在庫品處理籌資復工，現在國內某大凡而工廠擬合作為總代銷商五月二十日後
    開會決定，停工期間工資由特別假支付，九十年五月十七日通知）、永磐公司九
    十年四月二十三日傳真函（詳見同署九十年度他字第一六三四號卷第十五頁，呈
    請從輕處罰停止交易）、永磐公司傳真函（詳見同署九十年度他字第一六三四號
    卷第十六頁，載明懇請賜覆被貴部處停止交易之日期及理由）、交貨品質異常連
    絡單（詳見同署九十年度他字第一六三四號卷第十七頁）、永磐公司便條紙（詳
    見同署九十年度他字第一六三四號卷第八十頁）、予葉錦塘之不合格退件表（詳
    見同署九十年度他字第一六三四號卷第八一頁）、南亞塑膠工業股份有限公司傳
    真予永磐公司（詳見同署九十年度他字第一六三四號卷第八四頁）、會議紀錄（
    詳見同署九十年度他字第一六三四號卷第八五頁）、葉錦塘自台塑公司回數修理
    之產品照片（附於原審審理卷中）等附卷可稽，足證葉錦塘所辯已於九十年五月
    十七日依勞動基準法第十二條規定終止與三人間之勞動契約，且三人也同意云云
    ，核非事實，無法採信。從而本件葉錦塘係以勞動基準法第十一條第一款於九十
    年六月一日因工廠歇業而與勞工張  烈、游金和、張嘉祐三人終止勞動契約，並
    非以勞動基準法第十二條第四款之違反勞動契約或工作規則情節重大或第五款故
    意損耗物品或故意洩漏技術秘密或第六款無正當理由繼續曠工三日而於九十年五
    月十七日與勞工三人終止勞動契約，是葉錦塘嗣於原審調查時翻異前詞稱，已於
    九十年五月十七日與勞工三人終止勞動契約云云，應係避就之詞，洵不足採信。
(二)、按勞工非有勞動基準法第十二條第一項所定各款事由，雇主不得不經預告即終止
    勞動契約。再雇主依勞動基準法第十二條第一項第四款規定終止契約者，應自知
    悉其情形之日起，三十日內為之，此觀同條第二項規定自明。所謂知悉其情形，
    係指雇主知悉勞工有該款所定違反勞動契約或工作規則之情形而言。查葉錦塘主
    張勞工張  烈、游金和、張嘉祐三人趁其住院期間故意生產瑕疵品致遭臺塑公司
    停止交易，復洩漏技術祕密予同業等節，並提出前開臺塑關係企業之退貨證明、
    華友貿易有限公司傳真函予永磐公司（詳見同署九十年度他字第一六三四號卷第
    三三頁至第三四頁）、照片三張（詳見同署九十年度他字第一六三四號卷第四六
    頁至第四八頁）、附條件買賣合約書（詳見同署九十年度他字第一六三四號卷第
    六七頁至第六八頁）、永磐公司購買ＣＮＣ車床一百萬元之發票（詳見同署九十
    年度他字第一六三四號卷第六九頁）、一展配管凡而有限公司詢價單三張（詳見
    同署九十年度他字第一六三四號卷第七十頁至第七一頁）、手寫換發票明細表（
    詳見同署九十年度他字第一六三四號卷第七二頁）、永磐公司葉錦塘寄予一展配
    管凡而有限公司洪秋雄之淡水郵局存證信函（詳見同署九十年度他字第一六三四
    號卷第七三頁）、一展公司交貨帳單（詳見同署九十一年度偵字第五八四號卷第
    十八頁）及一展配管凡而有限公司公司基本資料查詢（見原審卷第三十九頁））
    等在卷可參，惟葉錦塘係於八十九年八月四日因糖尿病引發破傷風住院開刀，嗣
    於同月二十九日轉至振興醫院迄九月十一日並持續在家修養至九十年四月始上班
    ，上班後始知永磐公司於八十九年十一月間遭台塑公司停止交易，並於九十年四
    月二十三日傳真予臺塑公司等情，此據葉錦塘具狀在卷（見原審卷第十二頁），
    並有葉錦塘財團法人振興醫院復健醫學中心及馬偕紀念醫院（淡水）醫療單據及
    治療照片（詳見同署九十年度他字第一六三四號卷第七七頁至第七八頁）存卷可
    佐，而葉錦塘係於九十年六月一日始終止與勞工張  烈、游金和、張嘉祐三人之
    勞動契約，縱葉錦塘所稱勞工三人趁其住院期間故意生產瑕疵品致遭臺塑公司停
    止交易，復洩漏技術祕密予同業等節為真，亦已逾三十日之期限；另葉錦塘主張
    張  烈連續於九十年五月十四日迄十六日矌職乙節，亦未提出任何證明以實其說
    ，況葉錦塘於九十年六月一日終止與勞工張烈之勞動契約時，係以工廠不作歇業
    為由終止勞動契約，並非以張  烈連續三日矌職而終止，亦如前述，從而葉錦塘
    主張之內容，並非事實，亦無法採信。
(三)、再按工資為勞工因工作而獲得之報酬，包括計件以現金方式給付之經常性給與。
    又勞動契約分為定期契約與不定期契約，臨時性工作得為定期契約，有繼續性工
    作應為不定期契約，勞動基準法第二條第三款、第九條第一項分別定有明文。次
    按非有歇業或轉讓時，雇主不得預告勞工終止勞動契約；又雇主依第十一條規定
    終止勞動契約者，其預告期間依左列各款之規定：一、繼續工作三個月以上一年
    未滿者，於十日前預告之。二、繼續工作一年以上三年未滿者，於二十日前預告
    之。三、繼續工作三年以上者，於三十日前預告之。雇主未依第一項規定期間預
    告而終止契約者，應給付預告期間之工資。另雇主依前條終止勞動契約者，應依
    左列規定發給勞工資遣費：一、在同一雇主之事業單位繼續工作，每滿一年發給
    相當於一個月平均工資之資遣費。二、依前款計算之剩餘月數，或工作未滿一年
    者，以比例計給之。未滿一個月者以一個月計，同法第十一條第一款、第十六條
    第一款、第三款及第十七條分別定有明文。查永磐公司分別於如附表一所示之時
    間、以如附表一所示之薪資，僱用勞工張  烈、游金和、張嘉祐三人於永磐公司
    鐵工部從事製造工作等情，亦據勞工張  烈、游金和、張嘉祐於偵查中多次陳述
    在卷，並有張  烈、游金和、張嘉祐各類所得扣繳暨免扣繳憑單（詳見同署九十
    年度他字第一六三四號卷第八頁至第十頁）、張  烈、游金和、張嘉祐三人之薪
    資明細表（詳見同署九十年度他字第一六三四號卷第七六頁，載明張  烈薪資計
    五萬七千三百元，資遣費合計應如附表一所示金額七十萬一千九百二十五元，其
    計算內容少算一個月之年資，故為六十九萬五千八百五十元、張嘉祐薪資計三萬
    九千九百元，資遣費合計二十三萬九千四百元、游金和薪資計五萬一千一百元，
    資遣費合計二十五萬五千五百元，即如附表一所示金額），復為葉錦塘於偵查中
    所不爭，被告永磐公司既各於如附表一所示之時間僱用勞工張  烈、游金和、張
    嘉祐三人，且非定期勞動契約，被告永磐公司雖因工廠歇業雖可依據勞動基準法
    第十一條第一款之規定終止其與勞工張  烈、游金和、張嘉祐間之勞動契約，惟
    被告永磐公司之從業人員即葉錦塘係於九十年六月一日始依據勞動基準法第十一
    條第一款之規定合法終止其與勞工張  烈、游金和、張嘉祐之勞動契約，而並非
    依勞動基準法第十二條所規定雇主得不經預告且不需給付資遣費之事由，又被告
    永磐公司於終止勞動契約後並未依勞動基準法第十七條之規定給付資遣費。綜上
    所述，本件事證明確，被告永磐公司職員葉錦塘違反勞動基準法之犯行明確，自
    應對被告永磐公司予以處罰。
四、被告永磐公司因其從業人員葉錦塘因執行業務違反雇主因歇業而終止勞動契約時
    ，應依勞動基準法第十七條發給勞工資遣費之規定，是依勞動基準法第八十一條
    第一項前段之規定，就被告永磐公司應依同法第七十八條之規定科以罰金。原審
    審酌永磐公司勞工權益受損之情狀，適用勞動基準法第七十八條、第八十一條第
    一項前段，對被告永磐公司科罰金銀元一萬元，核無不合，被告永磐公司提起上
    訴，仍執陳詞指摘原判決不當，核無理由，應予駁回。
據上論斷，應依刑事訴訟法第三百六十八條，判決如主文。
本案經檢察官劉永清到庭執行職務。
中      華      民      國    九十二    年     七     月     二十二     日
                            臺灣高等法院刑事第三庭
                                審判長法  官  張  連  財
                                      法  官  張  傳  栗
                                      法  官  林  明  俊
右正本證明與原本無異。
不得上訴。
                                      書記官  蕭  進  忠
中      華      民      國    九十二    年      七      月    二十二    日
附錄本判決論罪科刑依據之法條：
勞動基準法第七十八條：
 (罰則 (四))
  違反第十三條、第十七條、第二十六條、第五十條、第五十一條或第五十五條第一
  項規定者，處三萬元以下罰金。
勞動基準法第八十一條：
 (處罰之客體)
  法人之代表人、法人或自然人之代理人、受僱人或其他從業人員，因執行業務違反
  本法規定，除依本章規定處罰行為人外，對該法人或自然人並應處以各該條所定之
  罰金或罰鍰。
  但法人之代表人或自然人對於違反之發生，已盡力為防止行為者，不在此限。
  法人之代表人或自然人教唆或縱容為違反之行為者，以行為人論。
附表一
┌───┬─────┬──┬───┬──┬───┬───┬───┬───┐
│姓  名│受僱年月日│年資│月  薪│津貼│全  勤│伙食費│工資額│資遣費│
├───┼─────┼──┼───┼──┼───┼───┼───┼───┤
│張  烈│七十八年三│十二│49500 │3000│3300  │1500  │57300 │12*573│
│      │月十五日  │年三│      │    │      │      │      │00=687│
│      │          │月  │      │    │      │      │      │600   │
│      │          │    │      │    │      │      │      │57300*│
│      │          │    │      │    │      │      │      │3/12=1│
│      │          │    │      │    │      │      │      │4325  │
│      │          │    │      │    │      │      │      │687600│
│      │          │    │      │    │      │      │      │+14325│
│      │          │    │      │    │      │      │      │=70192│
│      │          │    │      │    │      │      │      │5     │
└───┴─────┴──┴───┴──┴───┴───┴───┴───┘
┌───┬─────┬──┬───┬──┬───┬───┬───┬───┐
│張嘉祐│八十四年六│六年│36000 │    │2400  │1500  │39900 │6*3990│
│      │月間      │    │      │    │      │      │      │0=2394│
│      │          │    │      │    │      │      │      │00    │
├───┼─────┼──┼───┼──┼───┼───┼───┼───┤
│游金和│八十五年六│五年│46500 │    │3100  │1500  │51100 │5*5110│
│      │月十七日  │    │      │    │      │      │      │0=2555│
│      │          │    │      │    │      │      │      │00    │
└───┴─────┴──┴───┴──┴───┴───┴───┴───┘
附表二
┌───┬──────┬──────┬──────┬───┐
│姓  名│預告通知工資│特別休假工資│停工期間工資│合  計│
├───┼──────┼──────┼──────┼───┤
│張  烈│一個月薪資  │十六日      │90.05.17-90.│110700│
│      │57300       │26400(49500*│05.31計15日 │      │
│      │            │16/30=26400)│27000       │      │
├───┼──────┼──────┼──────┼───┤
│張嘉祐│一個月薪資  │            │90.05.17-90.│58650 │
│      │39900       │            │05.31計15日 │      │
└───┴──────┴──────┴──────┴───┘
┌───┬──────┬──────┬──────┬───┐
│      │            │            │18750       │      │
├───┼──────┼──────┼──────┼───┤
│游金和│一個月薪資  │            │90.05.17-90.│75100 │
│      │51100       │            │05.31計15日 │      │
│      │            │            │24000       │      │
└───┴──────┴──────┴──────┴───┘


司法院資訊處製作；財團法人民間司法改革基金會備份。
